【裁判字號】    90,台上,3821
【裁判日期】    900621
【裁判案由】    違反懲治盜匪條例
【裁判全文】
最高法院刑事判決                                九十年度台上字第三八二一號
    上訴人  甲○○
右上訴人因違反懲治盜匪條例案件，不服台灣高等法院高雄分院中華民國八十九年十
二月十二日第二審判決（八十九年度上重訴字第一六號，起訴案號：台灣屏東地方法
院檢察署八十六年度偵字第三四五八、四一一九、四二三○號），提起上訴，本院判
決如左：
    主  文
原判決撤銷，發回台灣高等法院高雄分院。
    理  由
本件原判決認定上訴人甲○○意圖供犯罪之用，非法持有槍枝及可供軍用之子彈之概
括犯意，先於民國八十五年間，在屏東市自綽號「黑手」之薛恭榮（已死亡）取得如
原判決附表（以下簡稱附表）一所示之制式九○手槍二支、子彈五顆。並於八十六年
四月間與張榮勝、葉建元（以上二人均已判刑確定）等，共同基於意圖擄人勒贖之意
思聯絡，於八十六年四月二十三日晚間十一時許，由上訴人駕駛其自用小客車搭載葉
建元、張榮勝二人，車行中張榮勝取出如附表一所示之槍枝、子彈（前開槍彈係張榮
勝於八十五年間，自陳添鋒處取得），並將附表二編號２所示之九二型手槍交與葉建
元（起訴書誤載為九○型手槍），編號３所示之黑星手槍交與有連續持有槍彈犯意之
上訴人，於翌日零時時分，至高雄市○○區○○路一六○號楊耕墾住處門前，趁楊耕
墾出門溜狗時，由張榮勝持附表二編號１所示之烏茲衝鋒槍，葉建元則持前述之九二
型手槍，共同將楊耕墾擄往上訴人之自用小客車上，再由上訴人向楊耕墾詢明家中電
話後，即以其所有之000000000號行動電話打至楊耕墾之家中，命楊耕墾之
妻黃月雀赴高雄市○○○路一五二號楊耕墾經營之吉祥茶坊等候通知贖人。旋將楊耕
墾載至高雄縣大樹鄉九曲堂某空曠地後，由葉建元及張榮勝在該處負責看守，上訴人
則打電話至吉祥茶坊內，要求楊耕墾之堂兄綽號「大松」之楊義豐接電話，言明應準
備新台幣（下同）三千萬元贖人，經楊義豐討價協商後，同意先由楊耕墾家人先準備
一百二十萬元贖人，同日三時三十分許，陳明同與林水木二人（業經第一審判決無罪
確定）同至吉祥茶坊，經黃月雀數次央求陳明同與上訴人等談妥付款條件，同日凌晨
四時許，陳明同開車載同黃月雀攜贖款至九曲堂附近空地將贖款一百二十萬元交給張
榮勝，上訴人表示贖款不夠，要求黃月雀於當日（二十四）中午十二時再交付五百萬
元；楊耕墾從上訴人自用小客車走向陳明同所駕駛之自用小客車尚未離去時，上訴人
又承前開共同擄人勒贖之不法所有犯意，跑至陳明同所駛之自用小客車上，以脅迫手
段勒令楊耕墾將手上所戴之勞力士手錶一只（價值七十餘萬元）及身上現款六萬七千
元交付上訴人，上訴人得手後，始將楊耕墾釋放回家，得款由張榮勝、葉建元各分得
四十萬元。上訴人復承前揭持有槍彈意圖擄人勒贖之概括犯意，由張連興（另案審理
中）於八十六年七月二十四日邀集上訴人、蔡育生（另案法院通緝中）與陳豐明，四
人共同基於為自己不法所有之不法得財犯意聯絡，於八十六年七月二十五日中午，由
台南市搭乘上訴人駕駛之ＢＭＷ牌白色自用小客車北上，約於當日下午三時許到達台
中市，先赴台中市○○路○段亞特蘭大西餐廳埋伏，由張連興冒充吳欽淵之友人「阿
章」以電話約請吳欽淵到該西餐廳會面，吳欽淵依約前往未遇折返；嗣由張連興聯絡
其不詳姓名之友人攜來張連興所持有如附表三所示可供軍用之槍、彈之奧地利製ＧＬ
ＯＣＫ二三口徑零點四零吋制式半自動手槍一支及其內含彈匣、子彈若干發、奧地利
製ＧＬＯＣＫ一九口徑九ＭＭ制式半自動手槍一支及其內含彈匣、子彈若干發、西班
牙ＳＴＡＲ廠製口徑九ＭＭ制式半自動手槍一支及其內含彈匣、子彈若干發，張連興
隨即將上開三支槍、彈分交上訴人、蔡育生、陳豐明各持一支，而無故共同持有之；
再由張連興引導上訴人將車停放在附近巷內，四人即搭計程車至台中市○○路高速公
路交流道附近之阿富汗西餐廳，由張連興再以同一手法邀約吳欽淵會面；俟吳欽淵抵
達該西餐廳外時，張連興等人即強押吳欽淵共搭計程車，由陳豐明坐駕駛座右方，其
餘三人則將吳欽淵夾在後座，前往上訴人前開停車處，將吳欽淵強擄改搭上訴人之自
用小客車，張連興即持手槍向吳欽淵勒索錢財；再改由對台中縣、市之路況熟悉之張
連興駕車，欲開往台中市大坑山區，途中見警臨檢，遂改道開往台中縣東勢鎮埤頭里
石山巷內合眾祠旁，向吳欽淵勒索並恐嚇稱若不從將予以槍殺，使吳欽淵心生畏懼，
而以行動電話四處向其友人借調現款；約八十六年七月二十六日凌晨時分，張連興、
陳豐明二人持續強逼吳欽淵勒贖三千萬元，經吳欽淵極力哀求，張連興同意改以一半
贖金一千五百萬元贖人。迨同日七、八時即由張連興等人強押吳欽淵下山，並命吳欽
淵先以電話通知豐原市農會信用部水源分部人員提領存款三百萬元交與上訴人等人，
繼又駕車至吳欽淵住處，由蔡育生持槍押著吳欽淵進入住處拿取吳欽淵之支票及印章
，命吳欽淵以自己之支票向友人調現，並由張連興等人押往台中市○○路之友人江明
男住處，借得二百萬元後交給張連興等人，再押往台中縣豐原市○○街向友人張瑞章
借調五十萬元，另押往台中縣神岡鄉○○村○○路向友人蔡清泉借調五十萬元。計得
六百萬元，始將吳欽淵載往台中縣石岡鄉○○路○段一二○○巷之山上路邊釋放，且
為防吳欽淵報案，並以加害生命、財產之事，共同恐嚇吳欽淵不得報警，否則將放火
燒其全家，致吳欽淵心生畏懼，足生危害於其安全及財產。得手後，上訴人、陳豐明
各分得五十萬元，事後陳豐明又透過上訴人再向張連興索取五十萬元。又張連興曾與
台中縣神岡鄉○○村○○路十五號經營藝品店之負責人羅永珍有怨隙，竟於八十六年
八月一日下午二時三十分許，與上訴人基於共同恐嚇之犯意聯絡，由上訴人與張連興
各持制式手槍一支向該藝品店之窗戶連續射擊五槍加以恐嚇，致生危害於羅永珍之生
命安全。張連興又於八十六年八月十日左右之某日下午，在台南市○○○街路旁將附
表三所示之奧地利製ＧＬＯＣＫ二三口徑零點四零吋制式半自動手槍一支、奧地利製
ＧＬＯＣＫ一九口徑九ＭＭ制式半自動手槍一支、西班牙ＳＴＡＲ廠製口徑九ＭＭ制
式半自動手槍一支、美國ＣＯＬＴ廠製口徑五點五六ＭＭ之Ｍ十六制式步槍一支，及
口徑五點五六ＭＭ制式步槍子彈八十五顆、口徑九ＭＭ制式手槍子彈六十顆、口徑零
點四零吋制式手槍子彈九顆等槍械、子彈及手銬二個，交與有連續持有槍、彈犯意之
上訴人保管，上訴人即未經許可而無故寄藏之。上訴人又於八十六年九月二十七日晚
間十時許，將該批槍、彈、手銬載往台南市○○路八十四巷四號五樓交與陳冠中（另
案判處有期徒刑五年十月確定），陳冠中因其住處不方便寄藏，又將該槍、彈、手銬
持往台南市○○○街六十巷三十一弄二十六號交由蔡英泰收藏。八十六年九月三十日
，晏傳泰（經另案判處有期徒刑五年確定）因受綽號「阿德」之託，欲向屏東縣東港
鎮鎮民代表蔡貴興索討積欠之七百五十萬元賭債，因對屏東地區不熟，乃請陳冠中幫
忙，陳冠中再介紹對屏東地區熟悉之上訴人幫忙，上訴人即邀陳豐明一同前往索債，
渠等四人基於妨害他人自由之犯意聯絡，由陳冠中於八十六年九月三十日晚間七時許
，前往蔡英泰之住處取回前揭託管之槍械、子彈，於八十六年九月三十日晚間十一時
許，由晏傳泰駕駛其承租之車號Ｓ３－七四一九號自用小客車，與上訴人前往接載陳
冠中及攜載該批槍械、子彈及手銬等物，於八十六年十月一日凌晨五時許，三人再驅
車接載陳豐明。途中，四人為避免查緝，乃基於竊盜之犯意聯絡，由上訴人以其所有
鐵質螺絲起子竊取車號後四碼為七四四六號之車牌兩面，得手後即將該螺絲起子丟棄
，再由陳豐明、晏傳泰以雙面膠黏貼該竊得之車牌於前開承租之自用小客車之車牌上
。八十六年十月一日上午十時二十分許，駛抵屏東縣東港鎮○○路○段四十號蔡貴興
之住處後，由上訴人持步槍在車上把風，陳豐明、晏傳泰、陳冠中三人則各持一支手
槍，陳豐明並攜帶一個手銬，衝入蔡貴興之家中，適蔡貴興與友人郭恩在屋內泡茶，
陳豐明隨即將郭恩押入浴室內以手銬將郭恩拷在浴室水龍頭之鐵架上，而剝奪郭恩之
行動自由，再由晏傳泰、陳冠中、陳豐明等人持槍強押蔡貴興上車後，即由晏傳泰以
另一個手銬銬住蔡貴興，並由上訴人駕車往高雄方向行駛，途中上訴人即對蔡貴興稱
：「賭博賭輸了七、八百萬元，是不服輸吧！」等語，蔡貴興則回稱：「是對方詐賭
出老千」等語；車行駛至高雄縣林園鄉快至岡山時，陳冠中有事先行下車；改由陳豐
明駕車，上訴人並提議將蔡貴興載往台南縣下營鄉陳豐明以前承租現房東人在大陸之
空屋內加以拘禁，蔡貴興即要晏傳泰等人打電話給立法委員郭廷才處理，上訴人與郭
廷才二次通電話後，懷疑郭廷才已報警，遂於八十六年十月二日凌晨四時許在台南市
安南區○○路釋放蔡貴興。同日凌晨五時許，上訴人一行人至陳冠中之台南市○○路
八十四巷四號五樓住處，將上開槍械、子彈交由陳冠中保管寄藏。嗣經警於八十六年
五月二十一日上午十一時許，在屏東縣萬丹鄉寶厝村保長厝五九之一號逮捕張榮勝，
並扣得如附表二所示之槍彈；又於八十六年十月二日上午十一時許，在台南市○○○
街三十二號四樓之二十五室逮捕上訴人，同日上午十二時許，在台南市○○路八十四
巷四號五樓陳冠中住處查獲如附表三所示之奧地利製ＧＬＯＣＫ二三口徑零點四零吋
制式半自動手槍一支（槍枝管制編號第0000000000號）、奧地利製ＧＬＯ
ＣＫ一九口徑九ＭＭ制式半自動手槍一支（槍枝管制編號第0000000000號
）、西班牙ＳＴＡＲ廠製口徑九ＭＭ制式半自動手槍一支（槍枝管制編號第0000
000000號）、手槍彈匣五個、美國ＣＯＬＴ廠製口徑五點五六ＭＭ之Ｍ十六制
式步槍一支（槍枝管制編號第0000000000號）、步槍彈匣二個，及口徑五
點五六ＭＭ制式步槍子彈八十五顆（送鑑驗時試射三顆）、口徑九ＭＭ制式手槍子彈
六十顆（送鑑驗時試射二十八顆）、口徑零點四零吋制式手槍子彈九顆（送鑑驗時九
顆均試射）、手銬一個；同年十月二十九日在屏東縣南州鄉七塊村萬善堂旁墓地起出
如附表一所示之槍、彈等情，因認第一審判決論處上訴人共同連續意圖勒贖而擄人罪
刑（無期徒刑），為無不合，予以維持，駁回上訴人在第二審之上訴，固非無見。
惟查(一)有罪判決書事實一欄，為判斷其適用法令當否之準據，法院應依職權就與論罪
科刑有關之事實，翔實記載，然後於理由內逐一說明憑以認定之證據，並使事實認定
與理由說明，兩相適合，方為合法。倘事實認定與理由說明，不相一致，或事實、理
由各欄之記載，前後齟齬，按諸刑事訴訟法第三百七十九條第十四款規定，自屬判決
不載理由及理由矛盾之當然違背法令。原判決於事實欄載明上訴人自綽號「黑手」者
取得如附表一所示之槍、彈，嗣又載明其等於挾持楊耕墾之前，由張榮勝取出如附表
一所示之槍、彈（上開槍彈係張榮勝於八十五年間自陳添鋒處取得），其事實之記載
前後矛盾，難謂為適法。又銬用蔡貴興、郭恩之手銬，究為一個抑或二個，上開手銬
係何人所有（據上訴人供明上開手銬為陳冠中所有－詳二○六六五號偵卷二二三頁正
面），攸關沒收之認定，應加查明釐清。(二)原判決認定上訴人將蔡貴興押往台南縣下
營鄉之空屋拘禁。但上訴人於警訊中供明，其等到達上開空屋時，由晏傳泰在三樓看
管（詳同卷一六一頁正面），晏傳泰於警訊中亦供明：「我們將蔡代表（指蔡貴興）
押至台南縣某地之透天民宅，我們四人共同將蔡代表押入該民宅，由我看管。他們三
人就一同開車出去處理事情」（同上卷五十五頁正面），被害人蔡貴興亦從未指訴其
遭拘禁之情（詳同卷二二七頁），其採證顯與卷證資料不符，有證據上理由矛盾之違
誤。且原判決認定上開妨害自由罪與竊盜罪之間為牽連犯，但未明兩罪之間如何具
有方法或結果之牽連關係，併有可議。(三)證物應示被告命其辨識，為刑事訴訟法第一
百六十四條所明定，此條文依刑事訴訟法第三百六十四條之規定，為第二審法院所準
用。查原審於八十九年十一月二十八日審理期日，審判長問：對扣案之奧地利製ＧＬ
ＯＣＫ二三口徑零點四零吋制式半自動手槍一支、奧地利製ＧＬＯＣＫ一九口徑九Ｍ
Ｍ制式半自動手槍一支、西班牙ＳＴＡＲ廠製口徑九ＭＭ制式半自動手槍一支、口徑
九ＭＭ制式手槍子彈六十顆、口徑零點四零吋制式手槍子彈九顆、彈匣七個等物，有
何意見（提示並告以要旨），但依卷附之借調贓證物品條所列，當天僅調取彈頭五顆
、彈殼五顆、制式九○手槍二支（見原審卷一四五頁、一三二頁），其他之槍彈並未
調取，並提示辯論，顯有調查職責未盡之違法。綜上所述，原判決具有上述各項之違
背法令，無從維持，應認上訴有理由而有撤銷發回更審之原因。
據上論結，應依刑事訴訟法第三百九十七條、第四百零一條，判決如主文。
中      華      民      國     九十     年      六      月    二十一    日
                              最高法院刑事第九庭
                                  審判長法官  莊  登  照
                                        法官  洪  明  輝
                                        法官  黃  一  鑫
                                        法官  魏  新  和
                                        法官  林  秀  夫
      右正本證明與原本無異
                                              書  記  官
中      華      民      國     九十     年      六      月    二十九    日


司法院資訊處製作；財團法人民間司法改革基金會備份。
